【裁判字號】    99,簡,56
【裁判日期】    990330
【裁判案由】    詐欺
【裁判全文】
臺灣桃園地方法院刑事簡判決            99年度簡字第56號
公  訴  人  臺灣桃園地方法院檢察署檢察官
被      告  甲○○
上列被告因詐欺案件，經檢察官提起公訴（98年度偵字第17448
號），被告於本院準備程序中自白犯罪（99年度易字第196 號）
，本院合議庭認宜以簡易判決處刑，爰裁定由受命法官獨任行簡
易程序審理，並判決如下：
    主  文
甲○○幫助意圖為自己不法之所有，以詐術使人將本人之物交付
，累犯，處有期徒刑伍月，如易科罰金，以新臺幣壹仟元折算壹
日。
    事實及理由
一、犯罪事實：甲○○前於民國97年間因違反職役職責罪之軍法
    案件，經國防部高等軍事法院以97年度上訴字第88號判處有
    期徒刑8 月，甫於98年3 月20日執行完畢。詎猶不知悔改，
    依其社會生活之通常經驗，可預見將金融機構帳戶之存摺、
    提款卡或密碼等帳戶工具交付他人，可能成為不法集團詐欺
    被害人財物時，供匯交、提領款項所用，進而幫助該不法集
    團遂行詐欺取財犯行，仍基於縱使他人利用其所提供之金融
    帳戶工具實施詐欺取財亦不違其本意之幫助詐欺不確定故意
    ，於98年5 月24日至同年月27日間之某日，在臺灣地區不詳
    地點，將其所有中壢建國路郵局（帳號為00000000000000號
    ）帳戶之存摺、提款卡及密碼，提供予真實姓名年籍均不詳
    之已成年詐欺集團成員，供其所屬詐欺集團存、提款、轉帳
    及匯款之用，以此方式幫助該等詐欺集團成員向他人詐取財
    物。嗣該詐欺集團成員即於98年5 月27日晚間8 時20分許，
    撥打電話予乙○○，佯裝為「DHC 」店員，詐稱於超商取貨
    時因店員誤刷條碼，以致其所為消費遭設定為固定分期扣款
    ，須至提款機操作，始能解除約定轉帳之設定，致乙○○陷
    於錯誤，依詐騙集團成員指示，前往自動提款機前操作，而
    於98年5 月27日晚間9 時43分及50分許，將其自己帳戶內之
    款項各為新臺幣（下同）10,031元、3,001 元轉帳至甲○○
    之前揭郵局帳戶內。於乙○○將款項匯入甲○○所提供之帳
    戶後，隨即由該詐騙集團以甲○○所提供之提款卡及密碼全
    數領出得逞。嗣因乙○○察覺有異報請處理，始經警循線查
    悉上情。
二、上揭犯罪事實，業據被告甲○○於本院準備程序中坦承不諱
    （見本院99年易字第196 號卷），並經證人即被害人乙○○
    於警詢中指訴明確（見偵卷第9 至10頁），復有郵局自動櫃
    員機交易明細2 張、被告甲○○所有中壢建國路郵局之開戶
    相關資料及歷史交易明細為證，均足佐證被告甲○○上開自
    白實在。至被告甲○○固一度於偵查及本院準備程序中辯稱
    ：98年5 月28日當兵放假時，我把部隊剛發還的存摺、提款
    卡在KTV 內遺失云云。惟查：
(一)、觀諸被告甲○○歷次偵審所述內容，其於98年6 月22日警詢
    時先是供稱：「我於98年5 月24日18時，在桃園縣中壢市○
    ○路凱悅KTV 唱歌時遺失背包1 只（內有：上開帳戶存摺、
    提款卡、印章、健保卡等物）」云云（見偵卷第4 頁），嗣
    於同年9 月17日偵查時改稱：「5 月27、28日，因放4 天假
    ，我跟朋友去KTV ，包包留在KTV 忘記帶走，之後再回KTV
    拿就已經找不到了」、「我在5 月27日放假外出，唱歌時便
    弄了」云云（見偵卷第18至19頁），清楚可見被告就其所有
    上開郵局帳戶存摺等物品究係於何時遺失，前後供述反覆，
    本院已難遽信。
(二)、其次，經本院逐筆細繹卷存被告上開中壢郵局帳戶查詢未印
    摺交易詳情，可知該帳戶在98年3 月3 日遭人以跨行提領方
    式分別提取600 元及100 元後，迄至本件被害人乙○○再次
    於98年5 月27日匯款進入該帳戶為止，期間均未再有任何交
    易往來資料。而被害人乙○○分別在匯款10,031元、3, 001
    元至被告前揭帳戶後，當日旋即遭人以現金提領方式分2 筆
    領出，且依該交易明細所載，該2 筆現金領款，復均係以跨
    行提款所為，此由觀之其提領金額各為10,006元及3,006 元
    ，核與目前一般使用自動提款機提領款項者，如跨行提款須
    收取6 元之交易常情相符，堪認上開被害人遭詐騙之款項，
    確係遭人利用被告之提款卡提領無訛。參以被告自警詢時起
    即否認上開提領交易行為係由其所為，足徵被告上開帳戶提
    款卡、密碼等物品應係早在98年5 月27日被害人遭詐欺集團
    成員詐騙前，即不在被告之持有管領狀態下，否則該詐騙集
    團所屬成員又要如何持被告之提款卡及密碼跨行提取款項。
    是被告所辯其係在98年5 月27、28日遺失其所有帳戶之存摺
    等物品云云，即與常情不符。至被告於偵查中經檢察官提示
    上開交易明細資料後，固又供稱：上開明細最後一筆所示金
    額為12,463元係我當兵時領取之薪資云云（見偵卷第18頁）
    ，惟姑不論該筆款項在98年5 月28日匯入被告帳戶後，隨即
    於同日遭人以同上手法跨行提領12,000元完畢，而與被告前
    揭所辯其帳戶遺失時間有所齟齬。況經本院依職權函詢國防
    部主計局財務中心結果，據該中心回函表示：「函詢甲○○
    君服役期間之待遇，因未提供金融機構帳號係以撥入其服務
    單位國庫帳戶方式轉撥，復請查照」等語，有國防部主計局
    財務中心99年2 月24日主財中心字第0990001318號書函可稽
    （見本院審訴卷第59頁），亦可知被告於服役期間所領薪餉
    一概匯入其服務單位之國庫帳戶內，而與本件被告所有之中
    壢建國路郵局帳戶無涉，是其就此所辯，仍與事實不符，並
    不值信。
(三)、再者，詐欺正犯之所以須利用他人帳戶以遂行犯罪，其目的
    除係有意隱瞞資金流程外，更在避免偵查機關自匯款帳戶來
    源回溯追查以致身份曝光，方以他人帳戶供作存提詐得款項
    帳戶。而為確保所詐得款項不致遭不知情帳戶持有人提領，
    或不知情帳戶持有人逕自掛失而凍結帳戶之使用，甚或知情
    之帳戶持有人以辦理補發存摺、變更印鑑密碼之方式，將帳
    戶內所有款項提領一空，而使其費盡周章所詐得之款項化為
    烏有，詐欺正犯亦絕不可能使用他人所遺失之存摺、提款卡
    、密碼之帳戶，供作詐得款項匯入帳戶，以完全免除遭真正
    帳戶持有人提領或掛失之風險，並十足確保詐欺所得之利益
    。循此以觀，被告辯稱其帳戶之提款卡、密碼等物品係因遺
    失而遭人不法使用云云，亦有違常情。
(四)、猶有甚者，細繹前揭交易清單所載，可知被害人乙○○匯款
    至被告前揭帳戶後，未幾即遭人以跨行陸續提領一空，有如
    上述。而欲使用晶片卡領取款項者，須於金融機構設置之自
    動櫃員機上依指令操作，並輸入正確之密碼，方可順利領得
    款項，由此可見，如非經帳戶持有人同意、授權而告知金融
    卡密碼，單純持有金融卡之人，欲隨機輸入號碼而領取款項
    之機會，以晶片金融卡有密碼之設計，未經持款人授權之人
    任意輸入號碼而能與正確之密碼相符者，機率實在微乎其微
    。被告就此固然辯稱：其將密碼寫在提款卡後面云云（見偵
    卷第19頁），惟被告既於98年9 月17日偵訊時當庭不加思索
    回答其所設定之提款卡密碼係其生日，則以此客觀條件觀之
    ，尤難認定被告確有因擔心密碼遺忘而抄寫在提款卡上之可
    能。衡以帳戶所有人為避免密碼及提款卡同遭他人取得、利
    用，均知提款卡應與其密碼分別保存，或者將密碼牢記心中
    ，而不在任何物體上標示或載明密碼，以免徒增帳戶款項遭
    人持提款卡併同輕易得知之密碼而盜領存款，堪認定應係被
    告將密碼告知詐騙集團成員知悉無訛。
(五)、準此，被告先前一度所為辯解均無可採，其嗣於本院準備程
    序中所為自白核與事實相符，可以採信。衡諸目前金融機構
    接受客戶申請一般存款帳戶之現況，任何人均可無額外費用
    負擔或條件，輕易辦理金融帳戶存摺使用，如無正當理由，
    實無借用他人存摺使用之理，而金融存摺事關個人財產權益
    之保障，倘有不明之金錢來源，甚且攸關個人法律上之責任
    ，其專有性甚高，其專有性甚高，除非本人或與本人親密、
    信賴關係者，難認有何理由可自由流通使用該存摺，一般人
    均有妥為保管及防止他人任意使用之認識，縱特殊情況偶需
    交付他人使用，亦必深入瞭解用途及合理性，始予提供，且
    該等專有物品如落入不明人士手中，而未加以闡明正常用途
    ，極易被利用為與財產有關之犯罪工具，此為吾人依一般生
    活認知所易於體察之常識。而有犯罪意圖者，非有正當理由
    ，竟徵求他人提供帳戶，客觀上可預見其目的應係供為某筆
    資金之存入，後再行領出之用，且該筆資金之存入及提領過
    程係有意隱瞞其流程及行為人身分曝光之用意，一般人本於
    一般認知能力均易於瞭解。而一般詐欺集團即常以向不特定
    人收購或租用金融帳戶存摺之方法而從事如同本案之詐欺犯
    罪模式，報章、雜誌、電視亦常有報導。查被告既然已成年
    ，並高中畢業，實非無通常社會生活經驗之人，其明知存摺
    、金融卡等有關個人財產、身分之物品，倘淪落於不明人士
    手中，極易被利用為與財產有關之犯罪工具，竟仍將其存摺
    等物交付予與其身分上不具密切關係之人，顯然對於該帳戶
    將作為不法使用，予以容任。是雖卷內事證並無積極證據證
    明被告知悉該詐欺正犯將如何犯罪，而無法於本件認定被告
    有與該詐欺集團實施詐欺犯行之共同犯意聯絡，惟被告既對
    金融帳戶交付他人使用，可能遭持以從事財產犯罪予以容任
    ，其有幫助他人犯詐欺取財罪之不確定犯罪故意甚明。綜上
    ，本件事證明確，被告犯行洵堪認定，應依法論科。
三、論罪科刑方面：
(一)、按刑法上之幫助犯，係對於犯罪與正犯有共同之認識，而以
    幫助之意思，對於正犯資以助力，而未參與實施犯罪之行為
    者而言（最高法院75年度臺上字第1509號、88年度臺上字第
    1270號判決意旨併參）。是若未參與實施犯罪構成要件之行
    為，而係出於幫助之意思提供助力，即屬幫助犯，而非共同
    正犯。查被告基於幫助詐欺取財犯行之不確定故意，提供其
    所有之中壢建國路郵局帳戶提款卡及密碼予真實姓名年籍不
    詳之成年人，該人並利用被告之幫助，意圖為自己不法之所
    有，基於詐欺之犯意，施用詐術使被害人乙○○陷於錯誤，
    因而轉帳匯款至被告所提供之上述郵局帳戶內，因被告所為
    係參與詐欺罪構成要件以外之行為，且在無證據證明被告係
    以正犯而非以幫助犯之犯意參與犯罪之情形下，應認其所為
    係幫助犯而非正犯行為。是核被告所為，係犯刑法第30條第
    1 項前段、第339 條第1 項幫助詐欺取財罪。又被告既係幫
    助他人犯罪，犯罪情節及其惡性尚難逕與實施詐騙之正犯為
    等同評價，爰依刑法第30條第2 項之規定減輕其刑。
(二)、其次，被告甲○○前於97年間因違反職役職責罪之軍法案件
    ，經國防部高等軍事法院以97年度上訴字第88號判處有期徒
    刑8 月，甫於98年3 月20日執行完畢，此有臺灣高等法院被
    告前案紀錄表在卷可稽，其受有期徒刑執行完畢，5 年內故
    意再犯本件最重本刑為有期徒刑以上之罪，均為累犯，均應
    依刑法第47條第1 項規定加重其刑。
(三)、爰審酌被告任意提供帳戶存摺等物品予不詳人士，卻未能事
    先預防其帳戶存摺等物品流於不法使用，非但因此造成被害
    人乙○○因而受有財物損失，更增加社會大眾財物損失之風
    險，且使司法機關難以追查詐欺正犯之真實身分，造成社會
    人心不安，亦助長詐欺犯罪之氣焰，對社會秩序實有危害，
    迄今復未賠償被害人陳儀華分文，行為誠屬不該，惟念及被
    告於本院準備程序中尚知幡然悔過，坦承犯行，復兼衡其犯
    罪之目的、品行、智識程度等一切情狀，量處如主文所示之
    刑，並諭知易科罰金之折算標準，以為警惕。
四、如不服本判決，應於判決送達後10日內，向本院提出上訴狀
    （應附繕本），上訴於本院合議庭。
據上論斷，依刑事訴訟法第449 條第2 項、第3 項，刑法第30條
第1 項前段、第2 項、第339 條第1 項、第47條第1 項、第41條
第1 項前段，刑法施行法第1 條之1 ，逕以簡易判決處刑如主文
。
本案經檢察官吳佳美到庭執行準備程序職務。
中    華    民    國    99    年    3     月    30    日
                  刑事第八庭    法  官  呂綺珍
附錄論罪科刑法條：
刑法第339條第1項
意圖為自己或第三人不法之所有，以詐術使人將本人或第三人之
物交付者，處 5 年以下有期徒刑、拘役或科或併科 1 千元以下
罰金。
以上正本證明與原本無異。
如不服本判決，應於判決送達後10日內，向本院提出上訴狀（應
附繕本），上訴於本院合議庭。
                                書記官  范升福
中    華    民    國    99    年    4     月    2     日

司法院資訊處製作；財團法人民間司法改革基金會備份。
